臺灣高等法院刑事判決　　　　　　　　　　　　　　　九十三年度上訴字第二三號
　　上　訴　人　臺灣桃園地方法院檢察署檢察官
　　被　　　告　甲○○
　　選任辯護人　陳鼎正律師
右上訴人因被告偽造文書等案件，不服臺灣桃園地方法院九十二年度訴字第四二四號
，中華民國九十二年十月二十一日第一審判決（起訴案號：臺灣桃園地方法院檢察署
九十一年度偵字第一七九四０號）提起上訴，本院判決如左：
    主  文
上訴駁回。
    事  實
一、甲○○因景隆實業有限公司（下稱景隆公司，負責人乙○○）積欠其債務，乃向
    臺灣桃園地方法院民事庭聲請核發如附表所示之支付命令，因未能合法送達致該
    等支付命令未能確定，竟思以冒用乙○○名義領取法院支付命令文件之方法，以
    使所聲請之支付命令得以經送達而確定，乃未經乙○○同意，先至某不知情之刻
    印店偽刻景隆實業有限公司及乙○○印章各一枚，再以電話向中壢郵局南園分局
    十九支局（下稱中壢郵局）詢問是否有景隆公司或乙○○之法院郵件，確認之後
    ，基於行使偽造私文書之概括犯意，連續於如附表所示之時間，攜帶偽刻之印章
    ，與其不知情之友人游秋明共同前往中壢郵局，由甲○○佯稱其為乙○○本人，
    向該郵局領取如附表所示應送達予債務人景隆公司之支付命令郵件，並利用不知
    情之中壢郵局承辦人員即稽查呂理吉及郵務士梁鳳緣，為其於如附表所示之具有
    表示收件人出具領收信件之證明之郵局送達清單、妥投收據及法院送達證書之私
    文書上分別蓋用偽刻之景隆實業有限公司及乙○○之印章，而偽造如附表所示之
    景隆公司、乙○○印文，用以偽造債務人景隆公司負責人乙○○已收受如附表所
    示之支付命令函件之意思表示之私文書，並均行使交付予該郵局稽查呂理吉及郵
    務士梁鳳緣，呂理吉、梁鳳緣即將形式上郵件已合法送達之郵局送達清單、妥投
    收據交由郵局內存查，並將送達證書退回臺灣桃園地方法院，表示前開法院以掛
    號方式寄送之支付命令郵件已經債務人景隆公司負責人乙○○收受，足以生損害
    於郵局對於郵件送達管理之正確性、臺灣桃園地方法院非訟中心對於支付命令文
    件送達審核之正確性、景隆公司及乙○○。嗣於九十一年三月間，乙○○發覺有
    異，乃向中壢郵局查證後，始知上情。
二、案經景隆公司代表人乙○○訴由台灣桃園地方法院檢察署檢察官偵查起訴。
    理  由
一、右開事實，已經被告甲○○於本院審理中坦白承認，雖被告於本院準備程序及原
    審審理之前，均否認犯罪，惟查右開事實並據告訴人景隆公司代表人乙○○於警
    、偵訊時指訴在卷（詳九十一年偵字第一七九四０號卷第七至八頁），並經證人
    呂理吉、梁鳳緣及游秋明分別於警、偵訊及原審審理時證述明確（詳九十一年度
    偵字第一七九四０號卷第九至十三、六十四至六十六、一三七頁、原審法院九十
    二年四月十八日訊問筆錄、九十二年七月十四日訊問筆錄、九十二年十月七日審
    理筆錄），復有如附表所示之各支付命令之法院送達證書及中壢郵局之送達清單
    、妥投收據、及呂理吉、梁鳳緣書立之證明書二份、中壢郵局錄影畫面翻拍照片
    四十幀（詳九十一年度偵字第一七九四０號卷第二十四、二十五、四十一、四十
    二、四十八至五十八頁）附卷可稽。而證人呂理吉、梁鳳緣於警訊時均在被告照
    片旁親筆註記指認及於偵查、原審審理中均當庭指認每次前來郵局領取乙○○法
    院函件者確為被告本人，及與游秋明共同前往無誤（詳九十一年度偵字第一七九
    四０號卷第十一、十四頁、九十一年十月十六日訊問筆錄、原審法院九十二年十
    月七日審理筆錄），游秋明於原審審理時亦證稱有與被告一同至中壢郵局領取法
    院之信件（詳原審法院九十二年七月十四日訊問筆錄），於偵查時復證述其每次
    陪同被告至中壢郵局領取信件時，印章都是被告從自己身上拿出來領信的等語（
    詳上開偵查卷第一三七頁背面附之九十一年十二月十日訊問筆錄）；再參諸如附
    表所示蓋用在送達證書、妥投收據、送達清單之乙○○印文，經以對折比對結果
    均相同，足徵被告與游秋明每次至中壢郵局領取如附表所示之函件時，在送達證
    書、妥投收據、送達清單上所蓋用之景隆實業有限公司及乙○○印章，確係被告
    所偽造及持有之同一印章。而證人游秋明為被告之友人，另證人呂理吉、梁鳳緣
    為郵局職員與被告及乙○○均素不相識，證人等均無與被害人勾串共同設詞誣陷
    被告之必要，足見被告於本院審理中之自白與事實相符，之前否認犯罪，均屬卸
    責之詞。至於證人游秋明於偵、審中就其與被告至中壢郵局領取法院之信件，有
    稱係二次，有稱係三次，前後證述不一，且與證人梁鳳緣及呂理吉於偵審中證稱
    每次都是由被告與游秋明共同前來領取信件等情相佐，是證人游秋明此部分證述
    ，與事實不符，不足據以為有利於被告之認定。綜上所述，本件事證明確，被告
    犯行洵堪認定。
二、按郵局所製作之郵件送達清單、妥投收據及法院製作之送達證書上收件人之簽名
    或用印，不待依據習慣或特約，單從形式上觀察，即足以知悉係表示由收件人出
    具領收信件之證明，均核屬為刑法第二百十條所稱之私文書（最高法院八十三年
    台上字第六六三一號判例參照）。被告冒用乙○○名義，利用不知情之梁鳳緣及
    呂理吉為其在屬私文書之中壢郵局製作之送達清單、妥投收據，及法院製作之送
    達證書上蓋用前開偽刻之景隆實業有限公司、乙○○印章，表示債務人景隆公司
    已收受如附表所示之各支付命令，並行使上開各私文書，核其所為，係犯刑法第
    二百十六條、第二百十條之行使偽造私文書罪。其偽造印章及蓋用偽印文於如附
    表所示之偽造私文書，為各次偽造私文書之部分行為，不另構成偽造印章、印文
    罪，偽造私文書復持以行使，偽造之低度行為均為行使之高度行為所吸收，亦不
    另論罪，公訴人認被告另犯刑法第二百十七條第一項之罪，尚有誤會。又被告於
    附表編號一、三、五各次均分別接續在送達清單及送達證書上，於附表編號二、
    四各次均分別接續在妥投收據、送達證書上蓋用偽造景隆公司、乙○○之印文之
    行為，各係基於當次偽造文書犯意之決定，以達成其同一犯罪之各個舉動，均屬
    當次偽造行為之接續行為，而應各僅論以一偽造文書罪。被告利用不知情之某刻
    印店人員為其偽造景隆實業有限公司及乙○○印章，及利用不知情之梁鳳緣及呂
    理吉為其在送達清單、妥投收據、送達證書上蓋用前開偽刻之景隆實業有限公司
    、乙○○印章，偽造景隆公司已收受如附表所示之函件之意思表示之送達清單、
    妥投收據、送達證書之私文書，為間接正犯。被告先後多次行使如附表所示之文
    書之犯行，時間緊接，方法相同，觸犯構成要件相同之罪名，顯係基於概括犯意
    為之，應依連續犯論以一罪，並加重其刑。查公訴人雖未就被告所犯如附表編號
    三所示之行使偽造私文書犯行提起公訴，然檢察官就一部犯罪事實提起公訴者，
    其效力及於全部，前開部分與經提起公訴部分，有連續犯之關係，為起訴效力所
    及，自應併予以審究。
三、公訴意旨並以：被告前開冒用乙○○名義，至中壢郵局領取如附表所示之郵件之
    行為，亦涉犯第三百三十九條第一項詐欺取財罪嫌。惟訊據被告否認有詐欺犯行
    。按刑法第三百三十九條第一項詐欺罪之成立，以意圖為自己或第三人不法所有
    ，以詐術使人將本人或第三人之物交付為要件，即該條項之詐欺罪，必須行為人
    自始意圖不法所有，以客觀上足以使人陷於錯誤之手段，欺矇被害人使為財物之
    交付，始足該當。查被告冒用乙○○名義，持偽刻之景隆實業有限公司及乙○○
    印章，至中壢郵局冒名領取如附表所示之應送達予債務人景隆公司之支付命令郵
    件等行為，其目的僅在造成債務人景隆公司有收受前開各支付命令之假象，使法
    院認為各支付命令已合法送達，且景隆公司未能在法定期間內聲明異議而確定，
    以利其向債務人景隆公司催討債務，而非意在取得如附表所示之各支付命令函件
    本身之價值，其對所領取如附表所示由法院製作之支付命令函件並無不法所有之
    意圖。所為縱有致相對人景隆公司因無法如期向法院對支付命令聲明異議而告確
    定之危險，惟債務人景隆公司事後仍可執此事實循其他民事途徑主張其權利，且
    相對人景隆公司亦不會因此非法進行之支付命令程序而導致其真正債權、債務關
    係之變動，及被告並未因領取該等函件即受有任何財產上之不法利益，與詐欺罪
    之構成要件行為尚屬有間。此外復無其他證據足資證明被告有詐欺犯意，其犯罪
    即屬不能證明。惟公訴人認此部分與前開論罪科刑部分有牽連犯之裁判上一罪關
    係，爰不另為無罪之諭知。
四、原審以被告罪證明確，適用刑法第五十六條、第二百十六條、第二百十條、第四
    十一條第一項前段、第二百十九條、罰金罰鍰提高標準條例第二條之規定，審酌
    被告與被害人有民事債務糾紛，不循民事訴訟程序解決，竟以冒名領取支付命令
    方式，以達其不法取得執行名義之目的，對景隆公司及乙○○所生之危害匪淺，
    且嚴重影響法院及郵局之正常運作，本不宜輕言寬宥，惟姑念被告並無前科，素
    行尚佳，年事已高，且因告訴人積欠其債務，一時失慮而犯罪，及其犯罪之手段
    等一切情狀，量處有期徒刑六月，並諭知易科罰金之折算標準，並以附表所示之
    偽造景隆實業有限公司印文一枚及偽造之乙○○印文共十四枚，及偽造之景隆實
    業有限公司、乙○○印章，雖未扣案，惟尚不能證明已滅失，均依刑法第二百十
    九條規定沒收，經核認事用法並無違誤。另查被告於本院已坦承犯罪，態度良好
    ，是原審量刑亦無不合，檢察官循告訴人之請求上訴，指摘原判決量刑太輕，並
    認被告亦構成詐欺罪云云，核無理由，應予駁回。
據上論斷，應依刑事訴訟法第三百六十八條，判決如主文。
本案經檢察官蔡薰慧到庭執行職務。
中　　華　　民　　國　　　九十三　　　年　　　三　　　月　　　　九　　　日
                              臺灣高等法院刑事第四庭
                                  審判長法  官  蔡  永  昌
                                        法  官  陳  榮  和
                                        法  官  蔡  國  在
右正本證明與原本無異。
如不服本判決，應於收受送達後十日內向本院提出上訴書狀，其未敘述上訴之理由者
並得於提起上訴後十日內向本院補提理由書（均須按他造當事人之人數附繕本）。
                                        書記官  耿  鳳  君
中　　華　　民　　國　　　九十三　　　年　　　三　　　月　　　　十　　　日
附錄本案論罪科刑法條全文：
刑法第二百十六條：
行使第二百十條至第二百十五條之文書者，依偽造、變造文書或登載不實事項或行使
登載不實事項之規定處斷。
刑法第二百十條：
偽造、變造私文書，足以生損害於公眾或他人者，處五年以下有期徒刑。
附表：
┌──┬────┬────┬──────┬──────────┬────┐
│編號│原審法院│中壢郵局│被告冒領郵件│   偽造印文之內容   │  備註  │
│    │支付命令│掛號郵件│之日期（即法│                    │        │
│    │案號    │送達清單│院送達證書上│                    │        │
│    │        │編號    │蓋用之日期）│                    │        │
├──┼────┼────┼──────┼──────────┼────┤
│ １ │九十一年│９２０３│九十一年三月│由梁鳳緣為被告在：  │梁鳳緣為│
│    │促字第七│６６    │十二日      │(1)上開支付命令之法院│郵局之送│
│    │四九五號│        │            │「送達證書」上蓋用偽│達郵務士│
│    │        │        │            │造之「乙○○」印章，│，處理郵│
│    │        │        │            │而偽造「乙○○」印文│件之方式│
│    │        │        │            │一枚（見影卷九十一年│係在送達│
│    │        │        │            │促字第四七九五號卷第│清單上直│
│    │        │        │            │五頁）  　　        │接蓋用收│
│    │        │        │            │(2)上開支付命令掛號函│件人之印│
│    │ 　　   │        │            │件之中壢郵局「送達清│章以表示│
│    │        │        │            │單」之第二十欄位上蓋│送達，而│
│    │        │        │            │用偽造之「乙○○」印│不另製作│
│    │        │        │            │章，而偽造「乙○○」│妥投收據│
│    │        │        │            │印文一枚（見原審法院│，以下編│
│    │        │        │            │卷九十二年十月七日審│號３、５│
│    │        │        │            │判筆錄後附）        │之郵件處│
│    │        │        │            │                    │理方式均│
│    │        │        │            │                    │同。    │
├──┼────┼────┼──────┼──────────┼────┤
│ ２ │九十一年│９３１９│九十一年三月│由呂理吉為被告在：  │呂理吉為│
│    │促字第七│１５    │十四日      │(1)前開支付命令之法院│郵局稽查│
│    │四九六號│        │            │「送達證書」上蓋用偽│，處理郵│
│    │        │        │            │造之「乙○○」及「景│件之方式│
│    │        │        │            │隆公司」之印章，而偽│，係在妥│
│    │        │        │            │造「乙○○」及「景隆│投收據上│
│    │        │        │            │公司」印文各一枚（見│蓋用收件│
│    │        │        │            │影卷九十一年度促字第│人之印章│
│    │        │        │            │七四九六號卷第四頁）│以表示送│
│    │        │        │            │(2)前開支付命令掛號函│達，而不│
│    │        │        │            │件之中壢郵局「妥投收│另製作送│
│    │        │        │            │據」上蓋用偽造之「廖│達清單，│
│    │        │        │            │燦景」印章，而偽造「│以下編號│
│    │        │        │            │乙○○」印文一枚（見│４郵件處│
│    │        │        │            │九十年度偵字第一七九│理方式亦│
│    │        │        │            │四０號偵查卷第四十一│同。    │
│    │        │        │            │頁）                │        │
├──┼────┼────┼──────┼──────────┼────┤
│ ３ │九十一年│９３９９│九十一年三月│由梁鳳緣為被告在：  │公訴人漏│
│    │促字第七│９９    │十九日      │(1)前開支付命令之法院│未就此部│
│    │四九四號│        │            │送達證書上蓋用偽造之│犯行提起│
│    │        │        │            │「乙○○」印章，而偽│公訴。  │
│    │        │        │            │造「乙○○」印文一枚│（按本件│
│    │        │        │            │（見影卷九十一年促字│支付命令│
│    │        │        │            │第七四九四號卷第六頁│之聲請，│
│    │        │        │            │背面） 　           │對債務人│
│    │        │        │            │(2)前開支付命令掛號函│景隆公司│
│    │        │        │            │件之中壢郵局「送達清│有寄送二│
│    │        │        │            │單」第一欄位上蓋用偽│個地址，│
│    │        │        │            │造之「乙○○」印章，│本郵件係│
│    │        │        │            │而偽造「乙○○」印文│針對「桃│
│    │        │        │            │一枚（見九十一年度偵│園縣中壢│
│    │        │        │            │字第一七九四０號偵查│市○○路│
│    │        │        │            │卷第二十四頁背面）  │六十五號│
│    │        │        │            │                    │六樓之二│
│    │        │        │            │                    │」址之送│
│    │        │        │            │                    │達）    │
├──┼────┼────┼──────┼──────────┼────┤
│ ４ │九十一年│９４０６│九十一年三月│由呂理吉為被告在：  │(1)本件九│
│    │促字第七│６２及９│二十日      │(1)上開支付命令之法院│十一年度│
│    │四九四、│３９８６│            │「送達證書」上蓋用偽│促字第七│
│    │七四九七│２      │            │造之「乙○○」印章，│四九四號│
│    │號      │        │            │而偽造「乙○○」印文│係對「桃│
│    │        │        │            │各一枚，共二枚（見影│園縣中壢│
│  　│        │        │            │卷九十一年促字第七四│市○○路│
│    │        │        │            │九四號卷第七頁、九十│三一０巷│
│    │        │        │            │一年偵字第一七九四０│十二號」│
│    │        │        │            │號偵查卷第三十七頁）│為送達。│
│    │        │        │            │(2)在上開支付命令掛號│(2)該二郵│
│    │        │        │            │函件之中壢郵局「妥投│件之郵局│
│    │        │        │            │收據」上蓋用偽造之「│清單列印│
│    │        │        │            │乙○○」印章，而偽造│日期為九│
│    │        │        │            │「乙○○」印文各一枚│十一年三│
│    │        │        │            │，共二枚（見九十一年│月十八日│
│    │        │        │            │偵字第一七九四０號偵│，法院送│
│    │        │        │            │查卷第二十五頁）　　│達證書日│
│    │        │        │            │　　　　　　　　    │期均為同│
│    │        │        │　　　　　　│                    │年月二十│
│    │        │        │            │                    │日，經證│
│    │        │        │            │                    │人呂理吉│
│    │        │        │            │                    │於本院審│
│    │        │        │            │                    │理時到庭│
│    │        │        │            │                    │陳述應以│
│    │        │        │            │                    │法院送達│
│    │        │        │            │                    │證書所載│
│    │        │        │            │                    │日期為被│
│    │        │        │            │                    │告實際領│
│    │        │        │            │                    │取郵件之│
│    │        │        │            │                    │日期。  │
├──┼────┼────┼──────┼──────────┼────┤
│ ５ │九十一年│９５０５│九十一年三月│由梁鳳緣為被告在：  │        │
│    │促字第七│９１及９│二十一日    │(1)上開支付命令之法院│        │
│    │四九二、│５０５９│            │「送達證書」上均蓋用│        │
│    │七四九八│２      │            │偽造之「乙○○」印章│        │
│    │號      │        │            │，而偽造「乙○○」印│        │
│    │        │        │            │文各一枚，共二枚（見│        │
│    │        │        │            │影卷九十一年促字第七│        │
│    │        │        │            │四九八號卷第五頁背面│        │
│    │        │        │            │，九十一年促字第七四│        │
│    │        │        │            │九二號卷第五頁背面）│        │
│    │        │        │            │(2)上開支付命令掛號函│        │
│    │        │        │            │件之中壢郵局「送達清│        │
│    │        │        │            │單」上第一、二欄位蓋│        │
│    │        │        │   　　　　 │用偽造之「乙○○」印│        │
│    │        │        │            │章，而偽造「乙○○」│        │
│    │        │        │            │印文各一枚，共二枚（│        │
│    │        │        │            │見九十一年度偵字第一│        │
│    │        │        │            │七九四０號偵查卷第二│        │
│    │        │        │            │十四頁）            │        │
└──┴────┴────┴──────┴──────────┴────┘
